【裁判字號】    89,訴,3354
【裁判日期】    901011
【裁判案由】    理監事選舉
【裁判全文】
臺北高等行政法院判決                            八十九年度訴字第三三五四號
                              .
    原      告  桃園縣新聞記者公會
    代  表  人  甲○○理事長.
    被      告  桃園縣政府
    代  表  人  許應深代理縣.
    訴訟代理人  乙○○
右當事人間因理監事選舉事件，原告不服臺灣省政府中華民國八十九年十月二十日八
九府訴二字第一二九四二八號訴願決定，提起行政訴訟。本院判決如左：
    主      文
原告之訴駁回。
訴訟費用由原告負擔。
    事      實
緣原告第二十屆理、監事任期自民國（以下同）八十五年八月十日起至八十八年八月
十日止，逾期仍未辦理理、監事改選，被告基於為人民團體之主管機關，乃於八十八
年九月二十三日以八八府社合字第二○七五二一號函請原告依法改選理、監事。原告
雖申請延期辦理，卻遲至八十八年十二月仍未召開大會，被告再次於八十八年十二月
十六日以八八府社合字第二七○七四八號函請原告確實依法辦理，並限於八十九年一
月十五日前進行改選。原告於八十九年一月十二日召開第二十一屆第一次會員大會，
但進行至選舉程序時，因經出席人員提出清查在場人數之動議，清點結果未過半數，
以致未完成選舉議程。被告以原告未於法定期限內完成改選理、監事，乃依人民團體
選舉罷免辦法第三十三條規定，遴選整理小組進行整理工作，並先後以八十九年一月
二十八日八九府社合字第○二○四三九號函、八十九年五月二十四日八九府社合字第
○九七三二一號函告知原告。原告不服，提起訴願，遭駁回後，遂向本院提起行政訴
訟。茲摘敘兩造之訴辯意旨如左：
甲、原告方面：
一、聲明：求為判決
１、訴願決定及原處分均撤銷。
２、命被告准予核備八十九年一月二十九日改選之原告第二十一屆理、監事、常務理
    、監事及理事長當選名冊。
二、陳述：
１、緣原告於八十九年一月十二日召開之第二十一屆第一次會員大會原擬進行第二十
    一屆理事及監事等之改選，惟因選舉時在場會員不足法定人數，經主管機關指派
    之上級指導員指示得擇期再選，故原告旋於次日（十三日）通知會員訂於同年一
    月二十九日召開第二十一屆第一次臨時會員大會，選舉理、監事、常務理、監事
    及理事長，並有被告當日收受申請書在案。被告收受前開申請書後，就原告於同
    年一月二十九日召開臨時會員大會，於八十九年一月十七日以八九府社合字第○
    ○九六八二號函同意備查。原告信賴被告上開處分，旋於臨時會選舉理、監事，
    並於同年月二十九日檢送臨時會相關表件及會議記錄予被告。詎被告竟於同年一
    月二十八日以八九府社合字第○二○四三九號函，撤銷前開同年一月十七日之處
    分，不予核備原告第二十一屆第一次臨時會員大會改選理監事，並以八九府社合
    字第○九七三二一號函擬整理原告會務之行政處分，此侵害原告權益甚鉅，爰依
    法提出行政救濟後，提起本件行政訴訟。
２、人民團體選舉罷免法第三十三條之立法目的係為促令人民團體改選順暢，並免會
    務遲滯，期限行為於無礙前開目的下非不得隨即補正：
    按人民團體選舉罷免法第三十三條雖有三個月之延長期限之規定，惟該規定之立
    法目的係為促使人民團體速為改選理、監事，以免會務進行之滯礙，而影響會員
    權益。查本件經被告核准選舉理、監事得延展至八十九年一月十五日，原告原亦
    於一月十二日召開會員大會以為選舉，惟俟於開始選舉時因會員間或離席，致不
    足法定人數而無法完成選務。惟於隔日，原告即函發各會員及主管機關即被告另
    訂期日開會改選，並且順利完成改選。按人民團體會務係以自治為原則，非至危
    害公益亦或會務滯礙難行而影響其他會員權益時，主管機關即被告實不宜介入干
    預自治事務之運行。本件原告理、監事等既已旋即完成改選，於法令立法目的並
    無相違，主管機關即被告擅予介入整理，實係有違人民團體自治原則，原處分未
    慮及此，而為不當裁量致多紛擾，並且有礙原告會務正常進展，被告所為上開處
    分實有撤銷之必要。
３、原告信賴准予備查處分，而進行改選，被告嗣後撤銷授益處分，有違原告信賴保
    護之行政基本原則：
    查八十九年一月十二日原告召開第二十一屆第一次會員大會選舉理、監事，至選
    舉時雖因人數不足法定人數，惟因主管機關即被告所派代表之指導員聲稱得擇期
    改選，原告信賴指示，旋於隔日（十三日）發函會員及向被告申請開會，並經被
    告於同年一月十七日以八九府社合字第○○九六八二號函同意備查。原告復信賴
    被告之授益處分而進行改選，惟被告竟於同年一月二十八日另再發函撤銷前開處
    分。原告至同年一月三十一日始收受撤銷處分，惟改選早已於同年月二十九日確
    定通過，上開撤銷授益處分之行政處分實已侵害原告信賴行政處分有效之利益，
    故此撤銷處分並非適法，應予撤銷。
４、綜上所陳，本件被告所為八九府社合字第○二○四三九號處分顯有違誤，訴願決
    定亦有違法或不當，請判決如原告訴之聲明。
乙、被告方面：
一、聲明：求為判決如主文所示。
二、陳述：
１、按「人民團體之理事、監事應於任期屆滿前一個月內辦理改選，如確有困難時，
    得申請主管機關核准延長，其期限以不超過三個月為限，屆期仍未完成改選者，
    由主管機關限期整理。」，為人民團體選舉罷免辦法第三十三條所明定。另依督
    導各級人民團體實施辦法第十九條第二款規定：「人民團體有下列情事之一者，
    主管機關得限期整理：．．．二、經主管機關通知限期改選、補選、改推，逾期
    未完成者。．．．」。
２、原告雖辯稱人民團體會務係以自治為原則，非至危害公益或會務滯礙難行而影響
    其他會員權益時，主管機關實不宜介入干預自治事務之運行。惟人民團體職員之
    改選攸關該團體所有會員之權益，依法原告應於八十八年八月十日第二十屆理、
    監事任期屆滿前一個月內完成第二十一屆理、監事改選，因辦理桃園縣其他活動
    而申請延期召開大會，被告基於輔導人民團體正常運作之立場，同意其延期開會
    之申請。茲因原告一再延遲召開會員大會，以致逾期辦理人民團體職員之選舉，
    不僅不符合人民團體選舉罷免辦法之相關規定，且影響會員權益甚鉅，又有原告
    會員陳情，顯示有公權力依法處理之必要，被告依法論處，並無不當。
３、綜上所述，原處分並無違法或不當，應予維持，原告所述難謂有理由，請判決如
    被告答辯之聲明。
    理      由
一、按「人民團體之理事、監事應於任期屆滿前一個月內辦理改選，如確有困難時，
    得申請主管機關核准延長，其期限以不超過三個月為限，屆期仍未完成改選者，
    由主管機關限期整理。」，人民團體選舉罷免辦法第三十三條定有明文。又按「
    人民團體有下列情事之一者，主管機關得限期整理：．．．二  經主管機關通知
    限期改選、補選、改推，逾期未完成者。．．．」，督導各級人民團體實施辦法
    第十九條第二款亦有明文。
二、查原告第二十屆理、監事任期自八十五年八月十日起至八十八年八月十日止，逾
    期仍未辦理理、監事改選，被告基於為人民團體之主管機關，乃於八十八年九月
    二十三日以八八府社合字第二○七五二一號函請原告依法改選理、監事。原告雖
    申請延期辦理，卻遲至八十八年十二月仍未召開大會，被告再次於八十八年十二
    月十六日以八八府社合字第二七○七四八號函請原告確實依法辦理，並限於八十
    九年一月十五日前進行改選。原告於八十九年一月十二日召開第二十一屆第一次
    會員大會，但進行至選舉程序時，因經出席人員提出清查在場人數之動議，清點
    結果未過半數，以致未完成選舉議程。原告另訂於八十九年一月二十九日召開第
    二十一屆第一次臨時會員大會辦理選舉，被告基於原告係開會不足額所造成之延
    會，為維持會務之持續運作，而同意備查該次會議之召開。惟經原告會員於八十
    九年一月十七日、一月十九日緊急陳情指陳原告理、監事改選未於被告指定期限
    內辦理，明顯逾越法規，另同時提出應依據督導各級人民團體實施辦法第十九條
    之規定限期整理原告。被告立刻以電話詢問內政部，並隨即以公文請釋有關原告
    於八十九年一月二十九日召開第二十一屆第一次臨時會員大會是否以逾期論，經
    內政部中部辦公室以八十九年三月一日台（八九）內中社字第八九一一四九四號
    函釋：會員大會之召開如合於法定程序，雖未完成理、監事之改選，仍屬一屆次
    之大會，其再行召開之大會，應屬另一次之會員大會。被告以原告未於法定期限
    內完成改選理、監事，乃依人民團體選舉罷免辦法第三十三條規定，遴選整理小
    組進行整理工作，並先後以八十九年一月二十八日八九府社合字第○二○四三九
    號函、八十九年五月二十四日八九府社合字第○九七三二一號函告知原告。原告
    不服，提起訴願，遭駁回之事實，有被告八十八年九月二十三日八八府社合字第
    二○七五二一號函、八十八年十二月十六日八八府社合字第二七○七四八號函、
    八十九年一月四日八八府社合字第二八二二九七號函、八十九年一月十七日八九
    府社合字第○○九六八二號函、原告會員之陳情書、被告八十九年一月二十五日
    八九府社合字第○一七九二九號函、內政部中部辦公室八十九年三月一日台（八
    九）內中社字第八九一一四九四號函、被告八十九年一月二十八日八九府社合字
    第○二○四三九號函、八十九年五月二十四日八九府社合字第○九七三二一號函
    、訴願書、訴願決定書分別附於本院卷、訴願卷可稽，自堪信為真實。
三、本件原告訴稱：人民團體選舉罷免法第三十三條之立法目的係為促令人民團體改
    選順暢，並免會務遲滯，期限行為於無礙前開目的下非不得隨即補正，本件原告
    理、監事等既已旋即完成改選，於法令立法目的並無相違，主管機關即被告擅予
    介入整理，實係有違人民團體自治原則。又原告信賴被告八十九年一月十七日八
    九府社合字第○○九六八二號函之准予備查處分，而進行改選，被告嗣後以八十
    九年一月二十八日八九府社合字第○二○四三九號函，撤銷授益處分，有違原告
    信賴保護之行政基本原則。原處分顯有違誤，訴願決定亦有違法或不當，請判決
    將訴願決定及原處分均撤銷，並命被告准予核備八十九年一月二十九日改選之原
    告第二十一屆理、監事、常務理、監事及理事長當選名冊云云。惟查：
１、人民團體職員之改選攸關該團體所有會員之權益，依法原告應於八十八年八月十
    日第二十屆理、監事任期屆滿前一個月內完成第二十一屆理、監事改選，因辦理
    桃園縣其他活動而申請延期召開大會，被告基於輔導人民團體正常運作之立場，
    同意其延期開會之申請。茲因原告一再延遲召開會員大會，以致逾期辦理人民團
    體職員之選舉，不僅不符合人民團體選舉罷免辦法之相關規定，且影響會員權益
    甚鉅，又有原告會員陳情，被告遂依法處理，並無違誤。
２、依首揭人民團體選舉罷免辦法第三十三條、督導各級人民團體實施辦法第十九條
    第二款之規定，原告之理事、監事應於法定期限內改選，且原告經主管機關即被
    告通知限期改選，惟原告逾期仍未完成改選，主管機關即被告依法應限期整理。
    原告既不得諉稱不知上開規定，而主張無過失，則被告就原告於八十九年一月二
    十九日召開第二十一屆第一次臨時會員大會，於八十九年一月十七日以八九府社
    合字第○○九六八二號函同意備查，雖未臻妥當，但被告仍不得因而主張應受信
    賴原則之保護。
四、綜上所述，本件原告之主張均不可採，從而被告以原告未於法定期限內完成改選
    理、監事，乃遴選整理小組進行整理工作，揆諸首揭規定，並無違誤，訴願決定
    予以維持，亦無不合。原告徒執前詞，訴請撤銷訴願決定及原處分，並命被告准
    予核備八十九年一月二十九日改選之原告第二十一屆理、監事、常務理、監事及
    理事長當選名冊，均無理由，應予駁回。
五、兩造其餘攻擊防禦方法均與本件判決結果不生影響，故不逐一論述，併此敘明。
據上論結，本件原告之訴為無理由，爰依行政訴訟法第九十八條第三項前段判決如主
文。
中      華      民      國     九十     年      十      月     十一     日
                         臺 北 高 等 行 政 法 院  第 三 庭
                                             審判長 法  官  徐瑞晃
                                                    法  官  曹瑞卿
                                                    法  官  吳慧娟
右為正本係照原本作成。
如不服本判決，應於送達後二十日內，向本院提出上訴狀並表明上訴理由，如於本判
決宣示後送達前提起上訴者，應於判決送達後二十日內補提上訴理由書（須按他造人
數附繕本）。
中      華      民      國     九十     年      十      月     十一     日
                                                    書記官  葉冠伸


司法院資訊處製作；財團法人民間司法改革基金會備份。
